臺灣新竹地方法院刑事判決　　　　　　　　 96年度易字第4號
公　訴　人　臺灣新竹地方法院檢察署檢察官
被　　　告　己○○
選任辯護人　戴愛芬律師
被　　　告　乙○○
　　　　　　丁○○
上二人共同
選任辯護人　朱昭勳律師
上列被告等因違反森林法案件，經檢察官聲請簡易判決處刑（94
年度偵字第5734號），本院改以通常程序處理，判決如下：
    主  文
己○○、乙○○、丁○○結夥二人以上，竊取森林主產物，為搬
運贓物，使用車輛，各處有期徒刑陸月，併科罰金新臺幣拾陸萬
元，有期徒刑如易科罰金，以銀元參佰元即新臺幣玖佰元折算壹
日，罰金如易服勞役，以新臺幣壹仟元折算壹日。均緩刑貳年。
    事  實
一己○○、乙○○、丁○○均為居住於新竹縣尖石鄉玉峰村斯馬
  庫斯之原住民，前於民國94年9月間某日，因協助搶修通往斯
  馬庫斯之道路，在新竹縣尖石鄉玉峰村大溪事業局81林班地旁
  道路（座標為Ｘ280934、Ｙ0000000處），發現因颱風及豪雨
  後倒伏並遭周圍崩落土石沖刷、掩蓋之國有森林主產物臺灣櫸
  木1株，乃將之移置路旁。嗣後該櫸木亦為行政院農業委員會
  林務局新竹林區管理處發覺，於94年10月7日前往上開處所將
  該櫸木樹身部分鋸下後載離，惟樹根及部分枝幹因深埋土石之
  中無法取出，遂於噴紅漆並烙鋼印後遺留現場。己○○、乙○○、丁○○因受部落會議指派前往搬運上開櫸木1株，均明知
  上開倒伏之櫸木根株屬於國有，竟基於意圖為自己及部落居民
  等第三人不法所有之犯意聯絡，於94年10月14日13時許，結夥
  駕駛拼裝車、不知情之曾秀英所有車牌號碼4766─FR號自用小
  貨車各1輛，前往前揭地點，先共同以鏈鋸1臺，將該櫸木鋸成
  5 支（詳如附表所示，其中編號5、6為1支），再由己○○駕
  駛怪手1輛將該5支臺灣櫸木置於上述車輛上搬離現場，合計竊
  得材積3.68立方公尺，折算山價為新臺幣（下同）79,488元。
  嗣於搬運途中為新竹縣警察局橫山分局分局長戊○○、警員甲○○發覺，隨即於同日20時40分許，會同新竹林區管理處竹東
  工作站人員丙○○前往斯馬庫斯部落扣得鏈鋸1臺、怪手、拼
  裝車、車牌號碼4766－FR自用小貨車各1輛而查獲。
二案經行政院農業委員會林務局新竹林區管理處訴由新竹縣警察
  局橫山分局報請臺灣新竹地方法院檢察署檢察官偵查後聲請本
  院以簡易判決處刑。
    理  由
一下列事實為被告己○○、乙○○、丁○○均供認無誤，並經證
  人丙○○於警詢、偵查及本院審理時、證人甲○○於本院審理
  中證述明確，並有新竹林區管理處竹東工作站代保管條、贓物
  認領保管單、新竹縣警察局橫山分局泰崗派出所代保管條、案
  發地點示意圖、大溪事業區第81林班櫸木被害位置及贓物存放
  位置圖、森林被害告訴書各1份（分別見偵查卷第18-21、35、
  38頁）、現場照片共12張（見偵查卷第22-25頁）、載運工具
  怪手及鐵牛照片影本4張（見偵查卷第36頁）、大溪事業區81
  林班10月14日現場位置情形照片影本4張（見偵查卷第37頁）
  在卷及鏈鋸1臺、怪手、拼裝車、車牌號碼4766－FR自用小貨
  車各1輛扣案為憑，堪予採認：
(一)被告三人於94年9月間某日，因協助搶修通往新竹縣尖石鄉○○○○○道路，在前揭位置，發現因颱風及豪雨後倒伏並遭周
  圍崩落土石沖刷、掩蓋之國有森林主產物臺灣櫸木1株，乃將
  之移置路旁。
(二)該櫸木為行政院農業委員會林務局新竹林區管理處發覺，於94
  年10月7日前往上開處所以將該櫸木樹身部分鋸下後載離，惟
  樹根及部分枝幹因深埋土石之中無法取出而遺留現場。
(三)被告三人於94年10月14日13時許，結夥駕駛上述自用小貨車、
  拼裝車1輛，共同前往上述地點，先以鏈鋸將該櫸木鋸成5支後
  再由己○○駕駛怪手，將附表所示5支臺灣櫸木搬運至自用小
  貨車及拼裝車上載回斯馬庫斯部落。
二訊據被告等均否認有何竊取附表所示櫸木之故意及不法所有意
  圖，一致辯稱：該櫸木為新竹林區管理處處理後遺留之無主物
  ，渠等將之取走、搬運並不成罪；又渠等係依部落會議之決議
  ，受指派前往現場載運系爭櫸木回部落作為美化環境、雕刻及
  造景之用，並無竊盜之犯意云云。惟：
(一)按森林係指林地及其群生竹、木之總稱。而所謂森林主產物，
  依國有林林產物處分規則第3條第1款之規定，係指生立、枯損
  、倒伏之竹木及餘留之根株、殘材而言。是森林主產物，並不
  以附著於其生長之土地，仍為森林構成部分者為限，尚包括已
  與其所生長之土地分離，而留在林地之倒伏竹、木、餘留殘材
  等，至其與所生長土地分離之原因，究係出於自然力或人為所
  造成，均非所問。故不論存活之立木、風倒枯死木，或因路壁
  坍方滑落林地內之樹木，或因地形變動將原砍伐之枯死樹頭及
  樹片深埋地下嗣因修路始發現之該枯死樹頭、樹片等林產物，
  均屬森林主產物而受森林法之保護（最高法院75年度台上字第
  4601號、81年度台上字第5360號、82年度台上字第1633號、85
  年度台上字第2517號、86年度台上字第2104號、90年度台上字
  第3920號判決參照）。又國有林之林務管理機關就其管理之森
  林內林產物，均具管領權，前述與其所生長之土地分離之森林
  主產物，茍仍隱藏或放置林地現場，尚未搬離，即仍在林務管
  理機關管領力支配下，如予竊取，仍為竊取森林主產物，應依
  森林法之規定論處（參見最高法院92年第17次刑事庭會議決議
  ）。本件附表所示櫸木，雖係遭自然力沖刷倒地而非出於被告
  等之砍伐，然既倒伏於大溪事業局81林班地路旁，縱經林務局
  新竹林區管理處理，仍屬國有，且尚在林務管理機關管領力支
  配下，依前開說明，並非無主物或脫離本人持有之物，而仍得
  為竊盜犯罪之客體。故被告等辯稱附表所示櫸木為無主物云云
  ，即不足取。
(二)被告等均為長期居住於斯馬庫斯部落之原住民，並於參與道路
  搶修工作時發現遭沖刷至路旁之系爭櫸木，對於系爭櫸木原係
  於國有林班地生長而屬國有乙節，本不能諉為不知。質之被告
  己○○陳稱：「（問：樹根木頭倒在路邊距你們部落有12公里
  遠，而且你們周圍都是林班地，為何認為你們可以取走？）木
  頭一開始我們是為了要搶修道路才挖了放在路旁，因為木頭擺
  在那裡，我們就回到部落，回去之後大家討論那個木頭如果不
  搬回來會被偷走，我們部落討論之後，長老分配我們三個人把
  樹拿回來，我們到了之後，樹身就不見了，我們就想小偷已經
  先拿了，我們就想把樹根拿回去部落造景或是雕刻。」等語，
  被告乙○○、丁○○則皆稱：到場搬運附表所示櫸木時，不知
  樹身部分由何人取走等語（見本院卷第102、104頁），是被告
  等人於駕車前往載運系爭櫸木時，本即計畫將櫸木整株取回，
  並非意在撿拾林務局新竹林區管理處處理後之殘材。另參酌渠
  等於警詢、偵查中，亦均不曾提及係認為附表所示櫸木乃林務
  局處理剩餘之無主物始拿取，則渠等主觀上並非基於無主物先
  占之意取走附表所示櫸木甚明。又證人丙○○於警詢、偵查及
  本院審理時指證：林務局新竹林區管理處發覺系爭櫸木後，雖
  於94年10月7日僅將樹身部分載離，惟就遺留現場之樹根部分
  仍有噴紅漆並烙鋼印乙節，有偵查卷第22頁所附照片3張及第
  23頁下方照片1張可稽。被告己○○、乙○○固否認發現遺留
  現場之櫸木上有紅漆及鋼印，惟被告三人於偵查中均已坦認：
  搬運附表所示櫸木時有看見紅色圓圈噴漆（見偵查卷第42頁）
  ，前開否認之詞顯不可信。且證人甲○○於本院審理時證述：
  於攔停被告等所駕駛之拼裝車、自用小貨車時，有看見木頭上
  有紅色噴漆等語，足見該紅色噴漆部分應甚為明顯，並無不能
  或難以發現之情形。則被告等於發現該紅漆後，衡情自當究明
  原因，斷不至無視於此，輕率認定為無主物而逕自切割、搬運
  。從而，辯護人為被告等提出辯護稱：係因林務局新竹林區管
  理處遺留樹根部分未處理致誤認為廢棄、無主之物乙節，尚非
  可採。
(三)次按森林法第50條規定：「竊取森林主、副產物，收受、搬運
  、寄藏、收買贓物或為牙保者，依刑法規定處斷。」，而同法
  第52條第1項第1至8款則為該條所定竊取森林主、副產物罪之
  各種加重條件，則森林法第52條第1項之加重竊取森林主、副
  產物罪，仍以行為人主觀上具有為自己或第三人不法所有之意
  圖為必要，合先敘明。被告三人辯稱：取走附表所示櫸木係依
  部落會議之決議，載回作為美化環境、雕刻及造景之用等語。
  然所謂「不法所有意圖」，係指欠缺適法權源，仍圖將財產移
  入自己實力支配管領下，得為使用、收益或處分之情形而言，
  本案被告主觀上應知並無適法權利取走附表所示櫸木業如前述
  ，則渠等此部分所辯即令屬實，仍難謂無為自己及第三人不法
  所有之意圖。被告丁○○雖一再強調：本件渠等三人取走附表
  所示櫸木係基於原住民之生活習慣，應予尊重等語。惟他人土
  地之出產物，未經所有權人同意，不得擅自據為己有，乃一普
  遍之法律常識。被告等雖未受高深之法學教育，但均非智識低
  下之人，對於此一法規範所禁止之事項當有認識，訊之被告等
  亦均坦言知悉國有林地不能擅自砍伐（見本院卷第103頁），
  自不得僅以部落習慣為由免除刑責。又原住民族基本法第20條
  第1項固規定：「政府承認原住民族土地及自然資源權利。」
  、同法第23條亦規定：「政府應尊重原住民族選擇生活方式、
  習俗、服飾、社會經濟組織型態、資源利用方式、土地擁有利
  用與管理模式之權利。」，但以附表所示之櫸木均有相當材積
  ，發現地點距離斯馬庫斯部落已有約12公里，為被告己○○所
  陳明，核與證人甲○○於審理時所為證述相符（分別見本院卷
  第100、85頁），顯然已非原住民單純撿拾枯枝、竹木資為一
  般日常生活運用所得比擬；復參酌原住民族基本法第20條第3
  項規定：「原住民族或原住民所有、使用之土地、海域，其回
  復、取得、處分、計畫、管理及利用等事項，另以法律定之。
  」可見原住民族對於土地之使用，雖然應加以高度之尊重，惟
  仍須依法定之方式、範圍加以運用，非謂全然不受法律之規範
  。故被告等此部分之辯解亦無從資為免罰之依據。
三末按森林法第52條第1項所載併科贓額2倍以上5倍以下之罰金
  ，其贓額之計算，以原木山價為準，有最高法院47年台上字第
  1095號判例可據。本件附表所示櫸木經林務局新竹林區管理處
  查定之價值為79,488元，有該管理處95年8月30日竹授東政字
  第0952592412號函附竹東工作站被害材積調查表、國有林產物
  被害價金查定書、森林主副產物被害價格查定書、土地登記第
  二類謄本影本各1份存卷可查（見偵查卷第124-128頁），自應
  以此計算贓額。被告乙○○、丁○○之辯護人雖主張前開價值
  未扣除處理及搬運之費用。經查，上揭最高法院判例固然另指
  出：「如已就贓物加工或搬運者，自須將該項加工與搬運之費
  用，扣除計算。」然本案被告僅係為搬運之方便而切割系爭櫸
  木，並非屬加工之行為。又本案被告等所為並非單純搬運附表
  所示櫸木，於認定竊盜所得之原木山價時，自不應扣除搬運之
  費用，故本案並無依前開判例扣除加工、搬運費用之餘地，辯
  護人此部分辯護意旨亦無從執為有利被告等之認定。綜上，被
  告三人意圖為自己及第三人不法所有，結夥以鏈鋸竊取附表所
  示之國有森林主產物得手，並使用車輛搬運之行為，事證明確
  ，被告等所辯均非可採，應依法論科。
四論罪與處刑：
(一)按被告等行為後，刑法業於94年2月2修正公布，95年7月1日施
  行，修正後刑法第2條第1項規定：「行為後法律有變更者，適
  用行為時之法律。但行為後之法律有利於行為人者，適用最有
  利於行為人之法律。」。修正前刑法第41條第1項前段規定：
  「犯最重本刑為五年以下有期徒刑以下之刑之罪，而受六個月
  以下有期徒刑或拘役之宣告，因身體、教育、職業、家庭之關
  係或其他正當事由，執行顯有困難者，得以一元以上三元以下
  折算一日，易科罰金。」。又被告等行為時之易科罰金折算標
  準，修正前罰金罰鍰提高標準條例第2條前段（現已刪除）規
  定，就其原定數額提高為100倍折算1日，是被告行為時之易科
  罰金折算標準，應以銀元100元以上300元以下折算1日，經折
  算為新臺幣後，應以新臺幣300元以上900元以下折算1日。修
  正後刑法第41條第1項前段則規定：「犯最重本刑為五年以下
  有期徒刑以下之刑之罪，而受六個月以下有期徒刑或拘役之宣
  告者，得以新臺幣一千元、二千元或三千元折算一日，易科罰
  金。」比較新舊法修正之結果，新法之規定非有利於被告，應
  依刑法第2條第1項前段之規定，對被告等上揭犯行適用行為時
  即修正前之法律論處。又修正前刑法第42條第2項規定：「易
  服勞役以一元以上三元以下，折算一日。但勞役期限不得逾六
  個月。」修正後刑法第42條第3項規定：「易服勞役以新臺幣
  一千元、二千元或三千元折算一日。但勞役期限不得逾一年。
  」比較新舊法結果，修正後易服勞役折算標準較有利於被告等
  ，自應依刑法第2條第1項規定，適用修正後刑法第42條第3項
  之規定。至於修正後刑法第28條雖將修正前刑法第28條之「實
  施」修正為「實行」。其中「實施」一語，涵蓋陰謀、預備、
  著手及實行之概念在內，其範圍較廣；而「實行」則著重於直
  接從事構成犯罪事實之行為，其範圍較狹；二者之意義及範圍
  固有不同，但對於本案被告而言，此修正內容並無「有利或不
  利」之影響；另刑法第74條第1項第1款之修正無關乎刑罰之輕
  重，僅為文字之修正，亦非屬法律之變更，依上說明，均無適
  用修正後刑法第2條第1項之規定比較新舊法之問題，以上所述
  之情形，均應依一般法律適用原則，適用裁判時法律，合先敘
  明。
(二)核被告己○○、乙○○、丁○○三人所為，均係犯森林法第52
  條第1項第4、6款之結夥二人以上，竊取森林主產物，為搬運
  贓物，使用車輛罪。被告三人就上開犯行，有犯意聯絡及行為
  分擔，均為共同正犯。至被告等切割附表所示櫸木所使用之鏈
  鋸，客觀上雖屬對於人之生命、身體具有威脅性之兇器，然森
  林法上開規定，係刑法竊盜罪之特別規定，依特別法優於普通
  法之法律競合關係，應依森林法上開規定論處，自不再另論刑
  法第321條第1項第3款之攜帶兇器竊盜罪，附此敘明。
(三)本院審酌被告三人未恪遵法令，竊取森林主產物，對於森林保
  育與國家財產造成損害，犯罪後始終否認犯罪，固有不該，惟
  前均無刑事犯罪紀錄，素行良好，竊得如附表所示櫸木係因天
  然力倒塌而非出於被告等之砍伐，且業經管理機關取走大部分
  樹身，兼考量被告等之智識程度、犯罪之手段、犯罪之動機與
  目的等一切情狀，各量處如主文所示之刑，並均依修正前刑法
  第41條第1項前段之規定諭知易科罰金折算標準，及按修正後
  刑法第42條第3項之規定諭知易服勞役之折算標準。又被告三
  人前均未曾因故意犯罪受有期徒刑以上刑之宣告，此有臺灣高
  等法院被告前案紀錄表各1份在卷可稽，皆因一時失慮，致罹
  刑章，經此次教訓，當知警惕，信均無再犯之虞，故本院認為
  對被告三人所宣告之刑，均以暫不執行為適當，爰均併予宣告
  緩刑二年，以勵自新。
(四)扣案鏈鋸1臺及怪手、拼裝車各1輛，均非違禁物，並無證據證
  明為被告等所有，亦非專供被告等人本案竊取森林主產物所用
  之物，依比例原則及罰刑相當原則，本院認無沒收之必要。另
  車牌號碼4766－FR自用小貨車1輛則非被告等人所有，為被告
  三人所一致陳明，皆不另為沒收之諭知。
據上論斷，應依刑事訴訟法第299條第1項前段，森林法第52條第
1項第4、6款，刑法第2條第1項、第11條前段、第28條、第42條
第3項、第74條第1項第1款，修正前刑法第41條第1項前段，罰金
罰鍰提高標準條例第1條前段，修正前罰金罰鍰提高標準條例第2
條，現行法規所定貨幣單位折算新台幣條例第2條，判決如主文
。
本案經檢察官張凱絜到庭執行職務。
中　　華　　民　　國　　96　　年　　4　　 月　　18　　日
              刑事第二庭  審判長法  官  汪漢卿
                                法  官  方鴻愷
                                法  官  鄭子俊
以上正本證明與原本無異。
如不服本判決應於收受本判決後十日內向本院提出上訴書狀，其
未敘述上訴理由者，並得於提起上訴後十日內向本院補提理由書
狀( 均須按他造當事人之人數附繕本 )「切勿逕送上級法院」。
中　　華　　民　　國　　96　　年　　4　　月　 　18　　日
                                書記官　沈藝珠
附錄本案論罪科刑法條全文：
森林法第52條第1項第4、6款
竊取森林主、副產物而有下列情形之一者，處6月以上5年以下有
期徒刑，併科贓額2倍以上5倍以下罰金：
四、結夥二人以上或僱使他人犯之者。
六、為搬運贓物，使用牲口、船舶、車輛，或有搬運造材之設備
    者。
附表
┌──┬────┬────┬─────┬─────┐
│編號│長度（公│直徑（公│材積（平方│備註      │
│    │尺）    │分）    │公尺）    │          │
├──┼────┼────┼─────┼─────┤
│1   │1.6     │86      │1.18      │          │
├──┼────┼────┼─────┼─────┤
│2   │2.4     │26      │0.16      │          │
├──┼────┼────┼─────┼─────┤
│3   │2.2     │30      │0.20      │          │
├──┼────┼────┼─────┼─────┤
│4   │1.6     │32      │0.16      │          │
├──┼────┼────┼─────┼─────┤
│5   │2.2     │92      │1.86      │5、6為合併│
│    │        │        │          │之樹根    │
├──┼────┼────┼─────┼─────┤
│6   │1.0     │36      │0.12      │同編號5   │
└──┴────┴────┴─────┴─────┘
